【裁判字號】    91,訴,3889
【裁判日期】    921204
【裁判案由】    稅捐稽徵法
【裁判全文】
臺北高等行政法院判決                            九十一年度訴字第三八八九號
                              .
    原      告  甲○○
    訴訟代理人  崔百慶律師
                王柏棠律師
    複代理  人  應明銓律師
    被      告  財政部台北市國稅局
    代  表  人  張盛和（局長）
    訴訟代理人  乙○○
右當事人間因稅捐稽徵法事件，原告不服財政部中華民國九十一年七月三十日台財訴
字第０九一００一三八四四號訴願決定，提起行政訴訟。本院判決如左：
    主  文
原告之訴駁回。
訴訟費用由原告負擔。
    事  實
緣原告民國（下同）八十二年度綜合所得稅結算申報，涉嫌漏報取自義純企業有限公
司營利所得，被告初查核認原告漏報營利所得計新台幣（下同）六、六一四、九四八
元，核定綜合所得總額為七、六七九、一０二元，淨額為七、０七五、九五四元，並
處罰鍰一、０六七、四００元。原告不服，提起行政救濟，案經兩造於九十年六月一
日在本院進行和解，將營利所得核減為三、四三二、四一五元，變更綜合所得總額為
四、二四七、六八七元，淨額為三、六四四、五三九元，並變更罰鍰為三八一、一０
０元。嗣被告發單補徵稅款七六四、七０二元，並依稅捐稽徵法第三十八條第三項規
定加計行政救濟利息二三一、八六一元。原告對加計行政救濟利息部分不服，申經復
查結果，未獲變更，提起訴願，亦遭決定駁回，遂向本院提起行政訴訟。茲摘敘兩造
訴辯意旨如次：
甲、原告方面：
一、聲明：訴願決定、復查決定及原處分關於加計利息部分撤銷。
二、陳述：
  (一)本件雙方於大院成立和解筆錄後，被告註銷原來的稅單，重新核發稅單，但除補
    徵本稅外，竟另行加計了和解筆錄成立前的利息共計二三一、八六一元，合先陳
    明。
  (二)本案係因「訴訟上和解」而重新核發稅單，不應另加計和解筆錄成立前的利息。
    訴願決定駁回之理由略為依稅捐稽徵法第三十八條，行政救濟終結應予加計利息
    云云，惟查訴願決定認事用法，均有重大違誤，茲駁斥如下：
    1.查被告重新核發稅單，係依據兩造於九十年六月一日於大院之和解筆錄而來。
      依行政訴訟法第二二二條規定，於行政法院成立和解，其效力係準用同法第二
      一三條、二一四條、二一六條之規定。
    2.依行政訴訟法二二二條準用同法二一六條結果，「撤銷原處分之和解筆錄，就
      其事件有拘束各關係機關之效力，原處分經和解筆錄撤銷後，機關須重為處分
      者，應依和解筆錄之意旨為之」。
    3.請求審閱雙方於大院和解筆錄記載內容，上開和解筆錄並無「加計利息」之約
      定，但被告除了重新核發本稅的稅單外，竟另行加計自八十五年九月起算，且
      係和解筆錄成立前長達六年多的「利息」，誠不知其法律依據為何？
  (三)「行政救濟」與「訴訟上和解」，性質完全不同：
    1.又訴願決定雖稱係依據稅捐稽徵法第三十八條加計利息云云，但稅捐稽徵法第
      三十八條僅規定「經復查、訴願、行政訴訟終結之案件」，始得加計利息，對
      於經「訴訟上和解」之案件並無得為加計利息之規定。
    2.況「行政救濟」與「訴訟上和解」，性質本不相同。行政訴訟法上成立之和解
      筆錄，依實務之見解，應得類推適用民法有關和解之規定。而民法第七三八條
      規定，和解有使當事人所拋棄之權利消滅，使當事人取得和解契約所訂明權利
      之效力。
    3.況查稅捐稽徵法第三十八條之立法意旨係「行政救濟終結之案件」（經決定或
      判決），納稅義務人於行政救濟中敗訴，因此應補徵於行政救濟程序中之利息
      。而兩造成立訴訟上和解，係兩造於訴訟上互相讓步，以終結訴訟為目的，納
      稅義務人並未敗訴，兩者性質截然不同。訴願決定竟稱依稅捐稽徵法第三十八
      條加計利息具合理性云云，顯係強詞奪理，並自行創設法律，違反租稅法律主
      義，殊無足採。
  (四)被告朝令夕改，令人無所適從：
    本案原告與被告於九十一年六月一日在大院為和解筆錄後，被告除重新核發新的
    稅單除補徵本稅外，竟於無法律依據下，另行加計和解筆錄前長達六年的利息計
    二三一、八六一元，嗣經原告於九十年八月十三日第一次申請復查在案，嗣被告
    自知無理由，即註銷稅單，並於九十年十二月十一日重新核發稅單，將加計利息
    金額更正為六九、三四六元，但嗣後不知又何原因，於九十一年一月三日竟又再
    補徵加計利息一六二、五一五元，兩者合計正好為二三一、八六一元，無異又回
    復「己註銷」之稅單，被告一再反覆撤銷、更正，甚至又回復自己「已撤銷」的
    行政處分，且無法律依據，顯然朝令夕改，令人民無所適從。
  (五)本案雙方成立和解筆錄後，原告遭補徵本稅及罰鍰之金額合計高達上百萬元，被
    告重新核發稅單上「加計利息」之處分，並無任何法律依據，如何能令人心服？
    自應予撤銷，以維租稅法律主義及誠信原則、行政法之信賴原則。
乙、被告方面：
一、聲明：求為判決駁回原告之訴，訴訟費用由原告負擔。
二、陳述：
  (一)按「經依復查、訴願或行政訴訟程序終結決定或判決，應補徵稅款者，稅捐稽徵
    機關應於復查決定，或接到訴願決定書，或行政法院判決書正本後十日內，填發
    補徵稅款繳納通知書，通知納稅義務人繳納；並自該項補徵稅款原應繳納期間屆
    滿之次日起，至填發補徵稅款繳納通知書之日止，按補徵稅額，依原應繳納稅款
    期間屆滿之日郵政儲金匯業局之一年期定期存款利率，按日加計利息，一併徵收
    。」為稅捐稽徵法第三十八條第三項所明定。次按「主旨：關於稅捐稽徵機關對
    納稅義務人核定稅捐事件，經行政救濟確定後有應補繳稅款者，於依稅捐稽徵法
    第三十八條第三項規定填發補繳稅款通知書前，另依職權更正其應納稅額者，應
    以更正後之稅額依前揭稅捐稽徵法規定加計利息，一併補徵。說明：二、按依稅
    捐稽徵法第三十八條第三項規定，經依行政訴訟程序終結判決應補繳稅款者，稅
    捐稽徵機關應於接到行政法院判決書正本後十日內填發補繳稅款通知書，並自該
    項補繳稅款原應繳納期限屆滿之日起，至填發補繳稅款繳納通知書之日止，按補
    繳稅額，依原應繳納稅款期間屆滿之日郵政儲金匯業局之一年期定期存款利率，
    按日加計利息，一併徵收。又依財政部八十五年五月二十四日台財稅第八五○二
    ○四三三○號函釋，更正稅額重新發單並改訂限繳日期，係屬就原繳納通知書之
    應納稅額作一部撤銷通知之性質，應不發生核課期間適用之問題，即原核課處分
    尚不因更正稅額而無效。準此，凡經行政救濟確定後，其有應補繳稅款者，即應
    依法加計利息，尚不因嗣後之查對更正而異。」亦經財政部八十八年十二月三日
    台財稅第八八一一七三二八一號函釋有案。
  (二)本件原告因不服被告核定其八十二年度綜合所得稅，依稅捐稽徵法第三十五條規
    定申請復查，復查結果未獲變更，經提起訴願、再訴願，遞遭決定駁回，乃向
    大院提起行政訴訟。嗣經兩造於九十年六月一日在  大院和解，被告遂依和解內
    容，核減營利所得三、四三一、四一五元變更核定綜合所得總額為四、二四七、
    六八七元，淨額為三、六四四、五三九元，乃重行發單補徵本稅七六四、七○二
    元，並自原繳納期間屆滿之次日八十五年九月十六日起至九十年六月十八日填發
    補繳稅款繳納通知書日止計一、七三六天，按八十五年九月十六日郵政儲金匯業
    局之一年期定期存款利率六‧三七五%加計行政救濟利息二三一、八六一元（
    764,702×1736/365×6.375%=231,861）。
  (三)原告主張本件係依和解程序終結訴訟，其與確定判決具有同一效力，和解筆錄並
    無加計利息之記載，不應加計利息云云。查本件依和解程序終結訴訟後，尚有應
    補徵之稅款，依稅捐稽徵法第三十八條第三項規定，予以加計利息並無不合。再
    查納稅義務人對於核定應納稅額之稅捐，本即應於原訂期限內完納，不因申請行
    政救濟而異，原告既未於原繳納期限屆滿前繳足稅款，又經行政救濟終結之決定
    或判決確定者，如仍有應補稅額，自應依稅捐稽徵法第三十八條第三項規定就應
    補稅額加計行政救濟利息，況依同法條第二項之規定，倘納稅義務人依原繳納期
    限繳納稅款並經行政救濟程序終結之決定或判決，應退還稅款，則因行政救濟滋
    生之利息即由稅捐稽徵機關承受，故依法加計利息徵收之規定已兼具公平性、合
    理性。另行為時稅捐稽徵法第三十九條第一項規定申請復查者暫緩移送法院強制
    執行，原告既因申請復查享有暫免繳納稅款之利益，基於公允原則自應於行政救
    濟程序終結加計利息，又系爭利息乃因暫緩繳納稅款所生，並無因和解程序而得
    免除。是原告主張核不足採。
  (四)另原告主張依稅捐稽徵法第三十八條僅規定「經復查、訴願、行政訴訟終結之案
    件」，始得加計利息，況行政救濟與訴訟上和解之性質不同，且實務見解以訴訟
    上和解應類推適用民法有關和解之規定，則依民法第七百三十八條規定，和解有
    使當事人所拋棄之權利消滅，使當事人取得和解契約所訂明權利之效力，故除非
    於和解筆錄載明應加計利息，否則被告加計利息部分欠缺法律依據乙節。審諸稅
    捐稽徵法第三十八條第二項及第三項規定之立法意旨揭明，係以法律特別規定，
    使「凡經行政救濟後」其應退或應補之稅款，均應加計利息，一併退補，以示公
    允。本件原告主張訴訟上和解與行政救濟性質不同，不該當稅捐稽徵法第三十八
    條第三項規定等語，惟查所謂行政訴訟法上之和解之效力，依行政訴訟法第二百
    二十二條規定準用同法第二百十三條、二百十四條（確定力）及二百十六條（拘
    束力）規定，則與行政訴訟確定判決有同一效力，行政訴訟法上之和解亦能終局
    解決行政爭訟，然原告卻逕稱訴訟上和解非屬行政救濟一環，顯係對法令有所誤
    解。次查本件雖經訴訟上之和解而終結，僅針對漏稅數額雙方有所讓步而已，足
    證原告漏稅事業確係存在，被告於收受和解筆錄後，更正稅額，重新發單並改訂
    限繳日期，核其性質應係就原繳納通知書之應納稅額作一部撤銷通知，則針對未
    經撤銷部分之稅款，應依稅捐稽徵法第三十八條第三項規定，自該項補繳稅款原
    應繳納期間屆滿之次日起，至填發補繳稅款繳納通知書之日止，按補繳稅額，依
    原應繳納稅款期間屆滿之日郵政儲金匯業局之一年期定期存款利率，按日加計利
    息，一併徵收，是被告以本件應於行政救濟程序終結後加計利息，並無違誤，原
    告所訴核不足採。
  (五)至原告於訴訟時，主張本件行政救濟原係加計利息為二三一、八六一元，案經被
    告復變更加計利息為六九、三四六元，被告朝令夕改，令人無所適從乙節。經核
    原告對於被告本件行政救濟加計利息二三一、八六一元不服，已依法申請復查，
    復以加計利息起算日有誤，向被告申請更正，致被告更正時重新發單自八十八年
    八月二十六日起計算行政救濟利息，致短計徵利息一六二、五一五元，嗣經被告
    察覺重新審核應自八十五年九月十六日起加計行政救濟利息，故被告於九十一年
    一月三日以財北國稅徵字第九一○○○○四九號函詳予說明，並檢附一六二、五
    一五元差額之繳款書，有原告訴訟時檢附之證二影本函附卷可稽，原告顯係誤解
    ，併予陳明。
  (六)據上論述，本件原處分及所為復查、訴願決定均無違誤，為此請求判決如被告答
    辯之聲明。
    理  由
一、按「經依復查、訴願或行政訴訟程序終結決定或判決，應補繳稅款者，稅捐稽徵
    機關應於復查決定，或接到訴願決定書，或行政法院判決書正本後十日內，填發
    補繳稅款繳納通知書，通知納稅義務人繳納，並自該項補繳稅款原應繳納期間屆
    滿之次日起，至填發補繳稅款繳納通知書之日止，按補繳稅額，依原應繳納稅款
    期間屆滿之日郵政儲金匯業局之一年期定期存款利率，按日加計利息，一併徵收
    。」為稅捐稽徵法第三十八條第三項所明定。次按「主旨：關於稅捐稽徵機關對
    納稅義務人核定稅捐事件，經行政救濟確定後有應補繳稅款者，於依稅捐稽徵法
    第三十八條第三項規定填發補繳稅款通知書前，另依職權更正其應納稅額者，應
    以更正後之稅額依前揭稅捐稽徵法規定加計利息，一併補徵。說明：二、按依稅
    捐稽徵法第三十八條第三項規定，經依行政訴訟程序終結判決應補繳稅款者，稅
    捐稽徵機關應於接到行政法院判決書正本後十日內填發補繳稅款通知書，並自該
    項補繳稅款原應繳納期限屆滿之日起，至填發補繳稅款繳納通知書之日止，按補
    繳稅額，依原應繳納稅款期間屆滿之日郵政儲金匯業局之一年期定期存款利率，
    按日加計利息，一併徵收。又依財政部八十五年五月二十四日台財稅第八五０二
    ０四三三０號函釋，更正稅額重新發單並改訂限繳日期，係屬就原繳納通知書之
    應納稅額作一部撤銷通知之性質，應不發生核課期間適用之問題，即原核課處分
    尚不因更正稅額而無效。準此，凡經行政救濟確定後，其有應補繳稅款者，即應
    依法加計利息，尚不因嗣後之查對更正而異。」亦經財政部八十八年十二月三日
    台財稅第八八一一七三二八一號函釋有案。
二、本件原告八十二年度綜合所得稅結算申報，涉嫌漏報取自義純公司營利所得，經
    被告初查核認漏報營利所得六、六一四、九四八元，核定綜合所得總額為七、六
    七九、一０二元，淨額為七、０七五、九五四元，並處罰鍰一、０六七、四００
    元。原告不服，提起行政救濟，案經兩造於九十年六月一日在本院進行和解，將
    營利所得核減為三、四三二、四一五元，變更綜合所得總額為四、二四七、六八
    七元，淨額為三、六四四、五三九元，並變更罰鍰為三八一、一００元。嗣被告
    發單補徵稅款七六四、七０二元，並依稅捐稽徵法第三十八條第三項規定，自原
    繳納期間屆滿之次日八十五年九月十六日起至九十年六月十八日填發補繳稅款繳
    納通知書日止計一、七三六天，按八十五年九月十六日郵政儲金匯業局之一年期
    定期存款利率百分之六﹒三七五加計行政救濟利息二三二、八六一元（計算式：
    764,702×1736/365×6.375% =231,861）。原告不服，申請復查，未獲變更，提
    起訴願亦遭駁回之事實，有更正前後八十二年度綜合所得稅核定稅額繳款書、被
    告九十一年一月三日北國稅徵字第九一○○○○四九號函、本院八十九年度訴字
    第一四○八號和解筆錄、復查及訴願決定書等附卷可稽，自堪信為真實。
三、原告主張：本件係依和解程序終結訴訟，其與確定判決具有同一效力，和解筆錄
    既無加計利息之記載，則被告即不應加計利息，依稅捐稽徵法第三十八條僅規定
    「經復查、訴願、行政訴訟終結之案件」，始得加計利息，對於經訴訟上和解之
    案件並無得加計利息之規定，況行政救濟與訴訟上和解之性質完全不同，依實務
    見解，訴訟上和解應類推適用民法有關和解之規定，則依民法第七百三十八條規
    定，和解有使當事人所拋棄之權利消滅，使當事人取得和解契約所訂明權利之效
    力，故除非於和解筆錄載明應加計利息，否則原處分加計利息即欠缺法律依據云
    云，惟查：
  (一)本件依和解程序終結訴訟後，尚有應補徵之稅款，依稅捐稽徵法第三十八條第三
    項規定，即應加計利息；又原告對於核定應納稅額之稅捐，本即應於所定期限內
    完納，不因有否提起行政救濟而異，原告既未於原繳納期限屆滿前繳足稅款，故
    於行政救濟終結之決定或判決確定時，如仍有應補稅額，自應依同法第三十八條
    第三項規定，就應補稅額加計行政救濟利息，且依同法條第二項之規定，倘納稅
    義務人依原繳納期限繳納稅款並經行政救濟程序終結之決定或判決，應退還稅款
    ，則因行政救濟滋生之利息，即由稅捐稽徵機關承受，故依法加計利息徵收之規
    定兼具公平性及合理性；另行為時同法第三十九條第一項規定申請復查者暫緩移
    送法院強制執行，原告既因申請復查享有暫免繳納稅款之利益，基於公允原則自
    應於行政救濟程序終結時加計利息，是系爭利息乃因暫緩繳納稅款所生，並無因
    和解程序而得免除，原告主張核不足採。
  (二)揆諸稅捐稽徵法第三十八條第二項及第三項規定之立法意旨，係以法律特別規定
    ，使「凡經行政救濟後」其應退或應補之稅款，均應加計利息，一併退補，以示
    公允。本件原告主張訴訟上和解與行政救濟性質不同，不該當稅捐稽徵法第三十
    八條第三項規定等語，惟查行政訴訟法上之訴訟上和解，依行政訴訟法第二百二
    十二條準用同法第二百十三條、二百十四條、及二百十六條之規定，則與行政訴
    訟確定判決有同一效力，行政訴訟法上之和解亦能終局解決行政爭訟，然原告卻
    逕稱訴訟上和解非屬行政救濟一環，顯係對法令有所誤解。次查本件係經訴訟上
    之和解而終結，僅針對漏稅數額雙方有所讓步而已，足證漏稅事實確係存在，被
    告於收受和解筆錄後，更正稅額，重新發單並改訂限繳日期，核其性質應係就原
    繳納通知書之應納稅額作一部撤銷通知，則針對未經撤銷部分之稅款，應依稅捐
    稽徵法第三十八條第三項規定，自該項補繳稅款原應繳納期間屆滿之次日起，至
    填發補繳稅款繳納通知書之日止，按補繳稅額，依原應繳納稅款期間屆滿之日郵
    政儲金匯業局之一年期定期存款利率，按日加計利息，一併徵收；是被告於行政
    救濟程序終結後加計利息，並無違誤。
  (三)依行政訴訟法第二百十九條第一項規定，當事人就訴訟標的具有處分權並不違反
    公益者，始得成立訴訟上之和解，查本院八十九年度訴字第一四○八號綜合所得
    稅一案，係屬撤銷訴訟，事涉公益，本不得就訴訟標的成立和解，但依目前行政
    訴訟之理論，仍得就訟爭有關之事實成立和解，是本件兩造所成立之和解應係確
    認原告漏稅違章事實及數額之和解，尚非對於訴訟標的即稅額或罰鍰本身之和解
    ，是和解筆錄不可能有加計利息之記載，原告所訴，亦有誤會。
四、原告另主張：原告申請復查後，被告於九十年十二月十一日重新核發稅單，將加
    計利息金額更正為六九、三四六元，但嗣後不知係何原因，於九十一年一月三日
    竟又再補徵加計利息一六二、五一五元，兩者合計正好為二三一、八六一元，無
    異又回復「已註銷」之稅單，被告一再反覆撤銷、更正，顯然朝令夕改，令人民
    無所適從云云，惟查原告申請復查後，以被告加計利息起算日有誤，向被告申請
    更正，致被告更正時重新發單自八十八年八月二十六日起計算行政救濟利息，致
    短計徵利息一六二、五一五元，嗣經被告察覺重新審核應自八十五年九月十六日
    起加計行政救濟利息，故被告於九十一年一月三日以財北國稅徵字第九一○○○
    ○四九號函詳予說明，並檢附一六二、五一五元差額之繳款書，有該函及繳款書
    影本附卷可稽，原告顯係誤解。
五、綜上所述，原處分加計利息並無違誤，復查及訴願決定予以維持，亦無不合，原
    告仍執前詞，訴請撤銷，為無理由，應予駁回。
據上論結，本件原告之訴為無理由，爰依行政訴訟法第九十八條第三項前段，判決如
主文。
中      華      民      國    九十二    年     十二     月      四      日
                                  臺北高等行政法院  第六庭
                                            審判長  法  官  林樹埔
                                                    法  官  胡方新
                                                    法  官  曹瑞卿
右為正本係照原本作成。
如不服本判決，應於送達後二十日內，向本院提出上訴狀並表明上訴理由，如於本判
決宣示後送達前提起上訴者，應於判決送達後二十日內補提上訴理由書（須按他造人
數附繕本）。
中      華      民      國    九十二    年     十二     月      四      日
                                                    書記官  陳圓圓


司法院資訊處製作；財團法人民間司法改革基金會備份。
